【裁判字號】    97,上訴,5479
【裁判日期】    980219
【裁判案由】    毒品危害防制條例
【裁判全文】
臺灣高等法院刑事判決                97年度上訴字第5479號
上  訴  人
即  被  告  甲○○
上列上訴人因毒品危害防制條例案件，不服臺灣桃園地方法院97
年度審訴字第1883號，中華民國97年10月17日第一審判決（起訴
案號：臺灣桃園地方法院檢察署97年度毒偵字第1582號），提起
上訴，本院判決如下：
    主  文
上訴駁回。
    事實及理由
一、本案經本院審理結果，認第一審判決對被告甲○○「施用第
    二級毒品，累犯，處有期徒刑七月，扣案之吸食器一組、電
    子磅秤一台、夾鏈袋一千零三個均沒收；又施用第一級毒品
    ，累犯，處有期徒刑九月，扣案之第一級毒品海洛因一包（
    驗餘淨重零點零六八公克）沒收銷燬之，扣案之注射針筒二
    支、電子磅秤一台、夾鏈袋一千零三個均沒收。應執行有期
    徒刑一年一月，扣案之第一級毒品海洛因一包（驗餘淨重零
    點零六八公克）沒收銷燬之，注射針筒二支、吸食器一組、
    電子磅秤一台、夾鏈袋一千零三個均沒收」之諭知，核無不
    當，應予維持，並引用第一審判決書記載之事實、證據及理
    由（如附件）。
二、被告上訴意旨略以：其自97年起即持續施用第一、二級毒品
    ，最後一次是97年5 月29日才被捕，並經移送偵查、起訴，
    且業經臺灣桃園地方法院判決在案，而因持續施用毒品之行
    為屬集合犯，桃園地院97年度審訴字第2122號刑事案件，既
    已就被告97年5 月29日以前之施用行為為有罪之判決，則本
    件就3 月18日及3 月20日施用之行為，原審另為有罪之判決
    ，顯然有違誤云云。
三、按集合犯係指立法者所制定之犯罪構成要件中，本即預定有
    數個同種類行為而反覆實行之犯罪而言。故是否集合犯之判
    斷，客觀上，自應斟酌法律規範之本來意涵、實現該犯罪目
    的之必要手段、社會生活經驗中該犯罪必然反覆實行之常態
    及社會通念等；主觀上，則視其反覆實施之行為是否出於行
    為人之一個犯意，並秉持刑罰公平原則，加以判斷之。稽以
    行為人施用毒品之原因，不一而足，其多次施用毒品之行為
    ，未必皆出於行為人之一個犯意決定；且觀諸毒品危害防制
    條例第10條第1 項、第2 項施用毒品罪之構成要件文義衡之
    ，實無從認定立法者本即預定該犯罪之本質，必有數個同種
    類行為而反覆實行之集合犯行，故上開施用毒品罪，應非集
    合犯之罪。又行為人各次施用毒品之行為，均係為滿足各該
    次之毒癮，於滿足毒癮後，該次行為即已完成；是各次均為
    各自獨立之行為，各具獨立性，其前後次施用毒品行為間，
    自無密切不可分之關係，各自獨立構成同一施用毒品罪責，
    顯然不合接續犯之構成要件，是「依刑法第五十六條修正理
    由之說明，謂『對繼續犯同一罪名之罪者，均適用連續犯之
    規定論處，不無鼓勵犯罪之嫌，亦使國家刑罰權之行使發生
    不合理之現象。』『基於連續犯原為數罪之本質及刑罰公平
    原則之考量，爰刪除有關連續犯之規定』等語，即係將本應
    各自獨立評價之數罪，回歸本來就應賦予複數法律效果之原
    貌。因此，就刑法修正施行後多次施用毒品之犯行，採一罪
    一罰，始符合立法本旨。刑法修正施行後之多次施用犯行，
    除符合接續犯之要件外，則應一罪一罰，再就刑法修正施行
    後之數罪，與修正前依連續犯規定所論之一罪，數罪併罰，
    合併定其應執行之刑」（最高法院96年第9 次刑事庭會議決
    議參照）。被告主張其施用毒品行為係集合犯，顯然無據。
    原審依卷內事證，對被告論罪並科處上揭之刑，認事用法，
    核無不當，量刑亦甚妥適，應予維持，被告上訴，為無理由
    ，應予駁回。
四、被告經合法傳喚，無正當理由不到庭，爰不待其陳述，逕行
    判決。
據上論斷，應依刑事訴訟法第368 條、第371 條、第373 條，判
決如主文。
本案經檢察官陳大偉到庭執行職務。
中    華    民    國    98    年    2    月    19    日
                  刑事第十五庭  審判長法  官  吳昭瑩
                                      法  官  張傳栗
                                      法  官  李正紀
以上正本證明與原本無異。
施用第一級毒品部分如不服本判決，應於收受送達後10日內向本
院提出上訴書狀，其未敘述上訴之理由者並得於提起上訴後10日
內向本院補提理由書（均須按他造當事人之人數附繕本）「切勿
逕送上級法院」。
施用第二級毒品部分不得上訴。
                                      書記官  鄭信昱
中    華    民    國    98    年    2     月    19    日
附錄：本案論罪科刑法條全文
毒品危害防制條例第10條
施用第一級毒品者，處6 月以上 5 年以下有期徒刑。
施用第二級毒品者，處3 年以下有期徒刑。
附件：
臺灣桃園地方法院刑事判決            97年度審訴字第1883號
公  訴  人  臺灣桃園地方法院檢察署檢察官
被      告  甲○○  男  33歲（民國○○年○月○○日生）
                    身分證統一編號：Ｚ000000000號
                    住桃園縣八德市○○街433巷12號
上列被告因毒品危害防制條例案件，經檢察官提起公訴（97年度
毒偵字第1582號），被告於準備程序進行中，就被訴事實為有罪
之陳述，經本院告知簡式審判程序意旨，並聽取當事人之意見後
，本院合議庭裁定依簡式審判程序審理，判決如下：
    主  文
甲○○施用第二級毒品，累犯，處有期徒刑柒月，扣案之吸食器
壹組、電子磅秤壹台、夾鏈袋壹仟零個均沒收；又施用第一級
毒品，累犯，處有期徒刑玖月，扣案之第一級毒品海洛因壹包（
驗餘淨重零點零陸捌公克）沒收銷燬之，扣案之注射針筒貳支、
電子磅秤壹台、夾鏈袋壹仟零個均沒收。應執行有期徒刑壹年
壹月，扣案之第一級毒品海洛因壹包（驗餘淨重零點零陸捌公克
）沒收銷燬之，扣案之注射針筒貳支、吸食器壹組、電子磅秤壹
台、夾鏈袋壹仟零個均沒收。
    事實及理由
一、犯罪事實：
  (一)甲○○有下列觀察、勒戒、強制戒治處遇及前科：
    1.於88年間因施用毒品案件，經本院以88年度毒聲字第5925
      號裁定送觀察、勒戒後，認有繼續施用毒品之傾向，再經
      本院以89年度毒聲字第461 號裁定令入戒治處所施以強制
      戒治，因其戒治成效經評定為合格，復經本院以89年度毒
      聲字第3823號裁定停止戒治，且於89年6 月21日停止戒治
      出所，並付保護管束，嗣於89年9 月18日經本院以89年度
      毒聲字第5950號裁定撤銷停止戒治，並令入戒治處所施以
      強制戒治，而於90年12月19日強制戒治期滿執行完畢，該
      次施用毒品犯行並經臺灣桃園地方法院檢察署檢察官以91
      年度戒偵字第59號為不起訴處分確定。
    2.於91年間因施用第二級毒品案件，經本院以91年度毒聲字
      第2789號裁定令入戒治處所施以強制戒治，因戒治成效經
      評定為合格，復經本院以92年度毒聲字第2441號裁定停止
      戒治，且於92年9 月1 日停止戒治出所，並付保護管束，
      後於93年1 月20日因法律修正報結，此次施用第二級毒品
      、持有第一級毒品等犯行，並經本院以92年度訴字第359
      號判決，分別判處有期徒刑5 月、5 月，並定其應執行刑
      為有期徒刑8 月，持有第一級毒品部分上訴後，經臺灣高
      等法院撤銷原判決改判處有期徒刑5 月確定，上開2 罪，
      後並經臺灣高等法院以93年度聲字第1254號裁定定應執行
      刑為有期徒刑8 月確定。
    3.於92年間又因竊盜案件，經本院以93年度簡字第529 號判
      決，判處有期徒刑3 月確定；於93年間復因施用第一、二
      級毒品等案件，經本院以93年度訴字第1617號判決，分別
      判處有期徒刑8 月、6 月，並定應執行刑為有期徒刑1 年
      確定；再因贓物案件，經本院以94年度易字第75號判決，
      判處有期徒刑4 月確定，上開4 罪，後經本院以94年度聲
      字第1378號裁定定應執行刑為有期徒刑1 年6 月確定，與
      上開92年間施用第二級毒品及持有第一級毒品犯行入監接
      續執行，於95年3 月16日假釋出監，假釋期間因違反保護
      管束應遵守事項，遭撤銷假釋，於95年11月3 日入監，續
      服殘刑7 月4 日，迄至96年6 月6 日刑期期滿執行完畢。
  (二)詎其仍不知悛悔，復基於施用第二級毒品甲基安非他命之犯
    意，於97年3 月18日晚間某時，在桃園縣八德市○○街433
    巷12號住處內，以將第二級毒品甲基安非他命置入吸食器後
    用火燒烤之方式，施用甲基安非他命1 次。另基於施用第一
    級毒品海洛因之犯意，於同年3 月20日上午9 時許，在上開
    住處內，以針筒注射之方式施用第一級毒品海洛因1 次。嗣
    於同年3 月20日下午4 時50分許，在上開住處內為警查獲，
    並扣得供其施用所持有之第一級毒品海洛因1 包（驗餘淨重
    0.068 公克），及其所有或供其施用第一級毒品海洛因，或
    供其施用第二級毒品甲基安非他命所用之吸食器1 組、注射
    針筒2 支、電子磅秤1 台、夾鏈袋1003個。
二、證據名稱：
  (一)被告甲○○於警詢、檢察官偵訊及本院審理中之自白。
  (二)臺北縣政府警察局三峽分局查獲違反毒品危害防制條例案姓
    名對照表、臺灣檢驗科技股份有限公司濫用藥物檢驗報告各
    1 紙。
  (三)扣案之第一級毒品海洛因1 包（驗餘淨重0.068 公克）、交
    通部民用航空局航空醫務中心毒品鑑定書。
  (四)扣案之吸食器1 組、注射針筒2 支、電子磅秤1 台、夾鏈袋
    1003個。
  (五)臺灣高等法院被告前案紀錄表1 份。
三、按92年7 月9 日新修正之毒品危害防制條例刪除二犯及三犯
    之規定，一改修法前繁雜之處遇程序，僅將施用毒品者簡化
    區分為初犯、再犯，並認施用毒品者係屬病患性犯人，以觀
    察、勒戒戒除其身癮，並以強制戒治去除其心癮。經觀察、
    勒戒或強制戒治執行完畢釋放後，若係五年後再犯該條例第
    10條施用毒品罪者，與同條例第20條第1 項、第2 項關於「
    初犯」之處理方式相同，檢察官應先聲請法院裁定令被告入
    勒戒處所觀察、勒戒，並視有無繼續施用毒品傾向，決定應
    予釋放、為不起訴之處分，或應聲請法院裁定令入戒治處所
    強制戒治；若係五年內「再犯」同條例第10條施用毒品罪者
    ，依同條例第23條第2 項規定，檢察官則應依法追訴。觀諸
    該條例第20條第3 項之修正理由：「觀察、勒戒或強制戒治
    五年後再犯者，顯見前所實施之觀察、勒戒或強制戒治已足
    以遮斷其施用毒品之癮，為期自新及協助其戒除毒癮，對此
    五年後再犯者，爰明定仍適用初犯之規定，先經觀察、勒戒
    、強制戒治之程序。」及同條例第23條第2 項之修正理由：
    「為配合簡化施用毒品犯之刑事處遇程序，並鑑於經觀察、
    勒戒或強制戒治執行完畢釋放後五年內再犯者，其再犯率甚
    高，原據以實施之觀察、勒戒及強制戒治既已無法收其實效
    ，自應施以刑事處遇。」顯然如施用毒品者係前經觀察、勒
    戒或強制戒治等治療程序執行完畢五年後，始再施用毒品之
    「初犯」，因前所執行之觀察、勒戒或強制戒治已足收戒除
    毒癮之效，自應重新執行觀察、勒戒或強制戒治等治療程序
    ，並於治療程序執行完畢後，由檢察官為不起訴處分，毋庸
    對之追訴處罰；反之，在「再犯」之情形，因其先前所為治
    療程序顯未能收戒斷毒癮之效，且考量施用毒品者之再犯率
    偏高，乃簡化其刑事處遇程序，而逕予追訴處罰，不再施以
    治療程序。參酌上開立法理由，修正毒品危害防制條例就施
    用毒品者，祇於「初犯」及「五年後再犯」二種情形，有其
    追訴條件之限制，即須於初犯經觀察、勒戒或強制戒治釋放
    後，五年內均無施用毒品之行為，始能認其前所實施之觀察
    、勒戒或強制戒治已足遮斷毒癮，而得於五年後再犯時，再
    予適用初犯之規定，重行觀察、勒戒等程序。倘五年內已經
    再犯，被依法追訴處罰，縱其第三次（或第三次以上）施用
    毒品之時間在初犯釋放五年以後，即與「五年後再犯」之情
    形有別，且因已於「五年內再犯」，顯見其再犯率甚高，原
    實施觀察、勒戒或強制戒治，已無法收其實效，而無五年戒
    斷期之存在，自無再經觀察、勒戒及強制戒治之必要，應由
    檢察官逕行起訴，始符新法修正之本旨（最高法院95年度台
    非字第59號、第65號判決意旨參照），查被告曾有犯罪事實
    欄(一)1.、2.所載之施用毒品犯行，有刑案資料查註紀錄表及
    臺灣高等法院被告前案紀錄表附卷可稽，其本件施用毒品犯
    行非屬「初犯」及「五年後再犯」之情形，依上開說明，自
    應逕予以論罪科刑。
四、應適用法條：
    刑事訴訟法第273 條之1 第1 項、第299 條第1 項前段、第
    310 條之2 、第454 條第1 項，毒品危害防制條例第10條第
    1 項、第2 項、第18條第1 項前段，刑法第11條、第47條第
    1 項、第51條第5 款、第38條第1 項第2 款。
五、如不服本判決，應於判決送達後10日內向本院提出上訴狀（
    應附繕本），其未敘述上訴理由者，應於上訴期間屆滿後20
    日內補提理由書狀於本院，上訴於臺灣高等法院。
本案經檢察官蔡如惠到庭執行職務。
中    華    民    國    97    年    10    月    17    日
                        刑事庭    法  官  劉為丕
以上正本證明與原本無異。
                                  書記官  陳淑瓊
中    華    民    國    97    年    10    月    17    日
附錄本案論罪科刑法條：
毒品危害防制條例第10條
施用第一級毒品者，處6 月以上 5 年以下有期徒刑。
施用第二級毒品者，處3 年以下有期徒刑。


司法院資訊處製作；財團法人民間司法改革基金會備份。
